【裁判字號】    95,訴,1011
【裁判日期】    951228
【裁判案由】    確認行政處分無效
【裁判全文】
臺北高等行政法院裁定
                                    95年度訴字第1011號
                              .
原      告  德石砂石有限公司
代  表  人  甲○○（董事）
訴訟代理人  陳倉富律師
被      告  宜蘭縣政府
代  表  人  乙○○（縣長）
訴訟代理人  林國漳律師
上列當事人間因確認行政處分無效事件，提起行政訴訟。本院裁
定如下：
    主  文
原告之訴駁回。
訴訟費用由原告負擔。
    理  由
一、按「確認行政處分無效及確認公法上法律關係成立或不成立
    之訴訟，非原告有即受確認判決之法律上利益者，不得提起
    之。其確認已執行完畢或因其他事由而消滅之行政處分為違
    法之訴訟，亦同。」為行政訴訟法第6條第1項所明定。是確
    認訴訟，於自始不得提起撤銷訴訟時，才得為之，此為「確
    認訴訟補充性」所使然。當事人就所爭執之行政處分，自應
    提起撤銷訴訟尋求救濟，而非任由當事人得選擇性提起確認
    訴訟；或當事人已逾提起撤銷訴訟之法定期間，仍得提起無
    期間限制之確認訴訟，否則不僅浪費訴訟資源且撤銷訴訟及
    訴願前置制度將形同虛設。另按「原告之訴，有左列各款情
    形之一者，行政法院應以裁定駁回之。但其情形可以補正者
    ，審判長應定期間先命補正：…十、起訴不合程式或不備其
    他要件者。」為行政訴訟法第107條第1項第10款所規定。
二、緣原告原領有被告於民國（以下同）87年10月 9日所核發之
    宜府建水87字第 006號土石採取許可證，許可其採取宜蘭縣
    三星鄉○○○段牛鬥小段1、1-1、2地號等8筆蘭陽溪私有河
    川地土石。被告所屬之建設局於88年 1月14日會同宜蘭縣警
    察局至上揭地段1、1-1地號土石區現場勘查，發現上揭地號
    土石區堆積有面積0.3公頃、厚6公尺，約1萬8千立方公尺之
    土石，被告以該堆積土石顯係來自土石區東側 130公尺處遭
    盜採之河川公地，並藉由兩者間一條 9米寬之聯絡道路運輸
    ，現場並發現有土石外運之痕跡，乃認原告顯未善盡土石採
    取人之管理義務，致損及公益，爰依土石採取規則第37條第
    1項第3款之規定，於88年 1月21日以88府建水字第009601號
    函，撤銷原告前開土石採取許可之處分。原告不服，訴經臺
    灣省政府於88年 7月27日以88府訴字第157296號訴願決定書
    為撤銷原處分之決定。被告重為審查，仍認原告顯未善盡土
    石採取人之管理義務，致損及公益，依土石採取規則第37條
    第1項第3款之規定，於88年11月29日以88府建水字第121234
    號函仍為撤銷原告土石採取許可之處分。原告不服，訴經臺
    灣省政府於89年 7月20日以89府訴字第126357號訴願決定書
    再為撤銷原處分之決定。案經被告審酌，仍認原告未善盡管
    理義務，予以制止其土石區內之不法行為，致公地土石遭盜
    採而損及公益，致無法補救， 仍依土石採取規則第37條第1
    項第3款之規定，於89年8月28日以89府工水字078853號函，
    為撤銷原告土石採取許可之處分。原告不服，依修正後之訴
    願法有關管轄之規定，訴經經濟部於90年 7月23日以經（90
    ）訴字第 09006317440號訴願決定書再為撤銷原處分之決定
    。案經被告審酌，乃以原告超越核准地域採取，改依土石採
    取規則第37條第1項第2款規定，於90年 9月28日以90府工水
    字第109581號函，為撤銷原告土石採取許可之處分。期間原
    告曾於90年10月 8日以德石字第1008號函，請求被告核發土
    石採取許可證，被告即於90年11月9日以90府工水字第12810
    4號函覆原告略以：「…仍請依本府90年9月28日90府工水字
    第109581號函辦理…。」原告認被告之作為，有致其權利及
    法律上之利益受違法損害，於90年12月 7日逕依行政訴訟法
    第5條第2項之規定，向本院提起課予義務訴訟。惟因其提起
    該件行政訴訟未經踐行訴願程序，遽行提起，致遭本院於91
    年10月15日以90年度訴字第6724號裁定駁回。原告於上開課
    予義務訴訟繫屬中，於91年 3月11日以91德石字第910311號
    函向被告申請回復土石採取許可之處分，並以被告未於法定
    期限內為任何准駁而提起訴願，嗣遭經濟部為「訴願不受理
    」之決定，原告據以提起行政訴訟及追加訴訟，惟原告並於
    93年9月7日具狀撤回。原告嗣於94年1月5日委任陳倉富律師
    以（94）富衡律字第 94002號律師函，函請被告於文到30日
    內函覆確認：被告90年 9月28日90府工水字第109581號函，
    依土石採取規則第37條第1項第2款之規定所為撤銷宜府建水
    87字第006號土石採取許可證之行政處分， 是否為無效？原
    告以被告未予以允許或確答，致原告法律上之地位陷於不安
    之狀態，須以確認判決予以除去，遂依行政訴訟法第6條第1
    項之規定提起本件確認訴訟，以依司法院釋字第 514號解釋
    之意旨，土石採取規則第37條第 1項各款之規定係屬職權命
    令（即經濟部依職權發布之行政規則），有違憲法法律保留
    之原則，乃被告依土石採取規則第37條第1項第2款之規定所
    為撤銷土石採取許可證之處分，自屬無效之行政處分為由，
    訴請確認被告90年 9月28日90府工水字第109581號函依土石
    採取規則第37條第1項第2款之規定所為撤銷宜府建水87字第
    006 號土石採取許可證之行政處分為無效云云。被告則以，
    原告對被告90年 9月28日90府工水字第109581號函為撤銷原
    告土石採取許可證之處分，曾向本院提起課予義務訴訟，經
    本院以其提起該件行政訴訟未經踐行訴願程序，遽行提起，
    於法不合，於91年10月15日以90年度訴字第6724號裁定駁回
    確定在案，基於一事不再理原則，原告自不得就同一事件再
    行提起行政訴訟。 又本件行政處分並無行政程序法第111條
    規定之行政處分無效之情形，且行政處分作成之後即受有效
    之推定，故不生確認有效或其效力範圍之問題，須行政處分
    之瑕疪重大而明顯，始有確認無效之實益。退萬步言，縱如
    原告主張，本件行政處分之法律依據即土石採取規則有違司
    法院釋字第514號解釋而有瑕疪， 惟亦僅是得否針對此行政
    處分提起撤銷訴訟而已，原告不得提起本件確認行政處分無
    效之訴訟，藉以迴避撤銷訴訟之要件等語，資為抗辯。
三、經查，本件原告請求確認被告撤銷原告土石採取許可證之行
    政處分無效，即係以被告90年 9月28日90府工水字第109581
    號函為確認行政處分無效之標的。惟如前所述，原告就被告
    90年 9月28日90府工水字第109581號函之行政處分，前已向
    本院提起課予義務訴訟，惟因其提起該件行政訴訟未經踐行
    訴願程序，遽行提起，遭本院於91年10月15日以90年度訴字
    第6724號裁定駁回確定在案。茲原告復就可得提起撤銷訴訟
    ，卻因已逾提起撤銷訴訟之法定期間之系爭行政處分，提起
    本件無期間限制之確認訴訟，既浪費訴訟資源，且將使撤銷
    訴訟及訴願前置制度形同虛設，揆諸首揭規定及說明，欠缺
    起訴之合法要件，應予駁回。
四、依行政訴訟法第107條第1項第10款、第104條， 民事訴訟法
    第95條、第78條，裁定如主文。
中    華    民    國    95    年    12    月    28    日
                  第六庭審判長法  官  吳慧娟
                              法  官  曹瑞卿
                              法  官  許瑞助
上為正本係照原本作成。
如不服本裁定，應於送達後10日內向本院提出抗告狀（須按他造
人數附繕本）。
中    華    民    國    95    年    12    月    28    日
                              書記官  林苑珍


司法院資訊處製作；財團法人民間司法改革基金會備份。
